臺灣高等法院民事判決　　　　　　　　　　94年度上字第88號
上　訴　人　甲○○
訴訟代理人　謝佩玲律師
被上訴人　　華南商業銀行股份有限公司
法定代理人　許德南
訴訟代理人　游純明
　　　　　　許坤樹
上列當事人間請求清償借款事件，上訴人對於中華民國93年11月
30日臺灣臺北地方法院93年度訴字第4052號第一審判決提起上訴
，本院於94年5月17日言詞辯論終結，判決如下：
    主      文
上訴駁回。
第一、二審訴訟費用由上訴人負擔。
    事實及理由
一、本件被上訴人起訴主張：原審共同被告零點壹廣告有限公司
    （下稱零點壹公司）於民國（下同）91年7 月15日邀同上訴
    人及原審共同被告謝錫明、林明彰為連帶保證人，上訴人並
    書立保證書及授信約定書（下稱系爭保證書、授信約定書，
    即系爭保證契約），於新台幣（下同）5 百萬元之範圍內保
    證零點壹公司對伊之債務，嗣零點壹公司於91年7 月17日向
    伊借款2百萬元（下稱系爭91年7月借款），並於92年1 月24
    日向伊申請借款展期至92年7 月17日，其後更向伊申請借款
    展期至93年1 月17日，約定利息按年息6.404%計付，遲延履
    行時，除仍按上開利率計息外，逾期在6 個月以內者，按上
    開利率10%，超過6 個月者，按上開利率20%加計違約金，如
    未依約履行，喪失期限利益，視同全部到期（下稱系爭債務
    ）。詎零點壹公司於系爭債務屆期後，迄未向伊清償，爰依
    消費借貸及連帶保證之法律關係，請求零點壹公司、謝錫明
    、林明彰及上訴人應連帶給付伊2百萬元，及自93年1月17日
    起至清償日止按年息6. 404%計算之利息，並自93年2月18日
    起至清償日止，其逾期在6個月以內者，按上開利率10%，逾
    期超過6個月者，超過部分按上開利率20%計算之違約金，並
    陳明願供擔保請准宣告假執行等語。原審為被上訴人勝訴之
    判決，並依兩造聲請，分別為准、免假執行之宣告，被上訴
    人於本院則聲明求為駁回上訴。
二、上訴人則以：伊係應零點壹公司法定代理人謝錫明之要求，
    任零點壹公司於91年7 月17日所為借款之連帶保證人，系爭
    91年7月借款借貸期間及保證期間均僅6個月，並非不定期限
    ，保證金額亦僅2 百萬元，且伊於簽訂系爭保證書及授信約
    定書時，被上訴人並未給與足夠之審閱期間，依消費者保護
    法（下稱消保法）第11條之2 規定，已難認屬有效，系爭保
    證書亦違反銀行法第12條之1規定而無效。又系爭91年7月借
    款已因零點壹公司於92年1月24日再向被上訴人借款2百萬元
    以清償而消滅，而伊並未就零點壹公司向被上訴人之其他借
    款為保證，是被上訴人請求伊連帶給付零點壹公司於92年 7
    月21日所為借款本息、違約金，顯無理由。縱認系爭借款因
    被上訴人同意而展期，惟被上訴人未經伊同意即允許零點壹
    公司延期清償，伊自毋庸負保證責任。且本件被上訴人於92
    年7月核准零點壹公司之貸款時 ，其中列為連帶保證人之一
    之訴外人張康爵並未於保證書、授信約定書上簽名、蓋章，
    顯遭被上訴人相關人員偽造，伊亦以伊對被上訴人所得請求
    之侵權行為損害賠償債權為抵銷等語，資為抗辯，而聲明求
    為廢棄原判決，駁回被上訴人在第一審之訴及其假執行之聲
    請。
三、查被上訴人主張零點壹公司於91年7 月15日邀同上訴人及謝
    錫明、林明彰為連帶保證人，上訴人並書立系爭保證書及授
    信約定書，嗣零點壹公司於91年7月17日向伊借款2百萬元，
    約定借貸期間6個月，而零點壹公司復於92年1月24日另書立
    期限至92年7月17日之借據，再於同年7月21日書立期限至93
    年1月17日之借據，詎屆期未為清償，計尚欠伊2百萬元，及
    自93年1 月17日起至清償日止按年息6.404%計算之利息，並
    自93年2月18日起至清償日止，其逾期在6個月以內者，按上
    開利率10%，逾期超過6 個月者，超過部分按上開利率20%計
    算之違約金等情，業據被上訴人提出借據、授信約定書、保
    證書、授信申請書為證（見原審卷第7 至16、54至58頁），
    復為上訴人所不爭執，堪信被上訴人此部分主張為真正。
四、被上訴人復主張上訴人應依系爭保證契約負連帶保證之責等
    語，則為上訴人否認，並以前詞置辯，是本院所應審究者，
    核為：系爭保證契約之性質為何？是否為定期保證，即零點
    壹公司於92年7月21日另書借據所為之借款 ，是否不在系爭
    保證書所保證之範圍之內？上訴人得否以民法第755 條規定
    主張免責？本件有無消保法之適用？系爭保證契約是否因違
    反銀行法第12條之1 規定而無效？上訴人之抵銷抗辯有無理
    由？
五、經查：
  (一)系爭保證契約乃不定期限之最高限額保證契約：
    1.按保證人與債權人約定就債權人與主債務人間所生一定債
      之關係範圍內之不特定債務，預定最高限額，由保證人保
      證之契約，學說上稱為最高限額保證。此種保證契約如定
      有期間，在該期間內所生約定範圍內之債務，不逾最高限
      額者，均為保證契約效力所及；如未定期間，保證契約在
      未經保證人依民法第754 條規定終止或有其他消滅原因以
      前，所生約定範圍內之債務，亦同。故在該保證契約有效
      期間內，已發生約定範圍內之債務，縱因清償或其他事由
      而減少或消滅，該保證契約依然有效，嗣後所生約定範圍
      內之債務，於不逾最高限額者，債權人仍得請求保證人履
      行保證責任，最高法院著有77年台上字第943號判例可資
      參照。
    2.經查，上訴人係於91年7 月15日與被上訴人簽訂系爭保證
      書，為上訴人所自承，並有系爭保證書附卷可參（見原審
      卷第16頁）。則觀諸系爭保證書約定：「連帶保證人…（
      以下簡稱保證人）…連帶保證零點壹廣告有限公司（以下
      簡稱債務人）對貴行（包括總行及各分支機關）現在（包
      括過去所負現在尚未清償）及將來所負之借款、票據、透
      支、墊款、保證、損害賠償等及其他一切債務以新台幣伍
      佰萬元整為限額（含本金及其利息、遲延利息、違約金、
      損害賠償及其他從屬於主債務之負擔），保證人願與主債
      務人負連帶清償之責任。」內容以觀，上訴人所簽訂系爭
      連帶保證契約，應為未定期限最高限額連帶保證契約至明
      。
  (二)零點壹公司92年7 月21日之借款仍在系爭保證契約保證之範
    圍之內，上訴人不得以民法第755條規定主張免責：
    1.按不定期限之最高限額保證契約，在未經保證人依民法第
      754條規定終止或有其他消滅原因以前 ，所生約定範圍內
      之債務，不逾最高限額者，均為保證契約效力所及。故在
      該保證契約有效期間內，已發生約定範圍內之債務，縱因
      清償或其他事由而減少或消滅，該保證契約依然有效，嗣
      後所生約定範圍內之債務於不逾最高限額者，債權人仍得
      請求保證人履行保證責任（最高法院92 年度台上字第724
      號判決意旨參照），合先敘明。
    2.查零點壹公司於系爭91年7月借款到期後，固於92年1月24
      日另書立期限至92年7月17日之借據，以清償系爭91年7月
      借款，再於同年7月21日書立期限至93年1月17日之借據，
      以清償上開92年1月24日之借款，為兩造所不爭 ，並有借
      據及授信申請書可佐（見原審卷第54至58頁），則不論零
      點壹公司另立借據借款，係系爭91年7月借款之展期 ，抑
      或上訴人所稱已另成立新債，依上揭說明，系爭連帶保證
      契約為未定期限最高限額5 百萬元之連帶保證契約，而上
      訴人於上開92年7 月21日借款到期時，並未終止兩造間系
      爭連帶保證契約，堪認上開92年7 月之借款本金及所生之
      利息、違約金等債務，以5 百萬元為限，仍在系爭連帶保
      證契約所擔保之範圍，要不因上訴人嗣後於93年11月30日
      在原審表示終止系爭保證契約之意（見原審卷第76頁）而
      有所變異。是上訴人抗辯零點壹公司上開92年7 月間所為
      之借款，並非系爭連帶保證所擔保範圍內，其亦已終止保
      證契約，毋庸負保證之責云云，即屬無據。而系爭保證契
      約既為不定期限之保證契約，上訴人猶抗辯被上訴人允許
      零點壹公司延期清償，未經其同意，依民法第755 條規定
      ，其不負保證責任云云，亦難憑採。
    3.雖上訴人抗辯應謝錫明之要求始為保證，謝錫明並告以係
      擔保6個月之2百萬元短期借貸，並非為未定期限之連帶保
      證，被上訴人員工亦告以保證書上之所以填載為5 百萬元
      金額係因尚可能有違約金等債務云云，惟此為被上訴人所
      否認，且查系爭保證書上就上開文字內容係另以較粗之黑
      體字為之，參酌上訴人自承其係商專畢業，服役畢後即開
      始工作，斯時亦擔任業務工作（見本院卷第82頁），顯已
      有相當之社會經歷，要無不知上開文字意義之理，自不得
      執此而謂其僅就系爭91年7 月借款為擔保，其此部分抗辯
      亦不足取。
  (三)系爭保證契約尚無消保法之適用，亦未違反銀行法第12條之
    1 之規定：
    1.按消費關係指消費者與企業經營者間就商品或服務所發生
      之法律關係，消保法第2條第3款定有明文，又所謂消費者
      指以消費目的而為交易、使用商品或接受服務者而言（消
      保法第2條第1款規定參照）。銀行與連帶保證人間所訂立
      之保證契約，乃保證人擔保借款人對銀行債務之清償責任
      ，銀行對保證人並不負任何對價，保證人亦無從因保證契
      約自銀行獲取報償，其性質為單務無償契約，非屬消費之
      法律關係，保證人亦非消費者，當無消費者保護法之適用
      （最高法院90年度台上字第1414、2011號判決意旨參照）
      。準此可知，上訴人與被上訴人間所簽訂系爭未定期限最
      高限額保證契約，顯非屬於消費關係，是本件上訴人抗辯
      系爭保證契約有消保法之適用，而被上訴人未給付予合理
      審閱期間，系爭保證契約為無效云云，不足採信。況所謂
      定型化契約之條款因違反誠信原則，顯失公平，而無效者
      ，係以契約當事人之一方於訂約當時處於無從選擇締約對
      象或無拒絕締約餘地之情況，而簽訂顯然不利於己之約定
      為其要件。本件上訴人尚非不可拒絕任連帶保證人，難認
      其有何無從選擇締約對象或無拒絕締約餘地之情況，亦難
      遽謂其所簽訂之系爭保證契約有何顯然不利於其之約定。
      至於上訴人所引台灣高等法院台南分院另案判決，其情形
      與本件不同，已難逕予比附援引，且並非判例，本院尚毋
      庸受其見解之拘束，附此敘明。
    2.次按銀行法第12條之1固規定： 「銀行辦理自用住宅放款
      及消費性放款，已取得前條所定之足額擔保時，不得以任
      何理由要求借款人提供連帶保證人。銀行辦理授信徵取保
      證人時，除前項規定外，應以一定金額為限。未來求償時
      ，應先就借款人進行求償，其求償不足部分得就連帶保證
      人平均求償之。但為取得執行名義或保全程序者，不在此
      限。」，然查本件零點壹公司乃從事綜合廣告代理等業務
      ，有該公司變更登記表可參（見原審卷第31頁），而上訴
      人前為零點壹公司董事，其因職務之故擔任零點壹公司之
      連帶保證人，亦為其所自承（見本院卷第82頁）。是零點
      壹公司借款，並非自用住宅放款及消費性貸款，核屬工商
      貸款性質，依據銀行法上開規定，上訴人自不得免除保證
      之責任。且核被上訴人依據消費借貸及連帶保證關係提起
      本訴，其目的在於取得執行名義，亦難認有何違反銀行法
      第12條之1之規定可言，上訴人此部分之抗辯亦不足取。
  (四)上訴人之抵銷抗辯無理由：
    上訴人抗辯被上訴人於92年7 月核准零點壹公司之貸款時，
    本須有三名連帶保證人始可能核准，惟其中列為連帶保證人
    之一之張康爵並未於保證書、授信約定書上簽名、蓋章，顯
    遭被上訴人相關人員偽造，致被上訴人誤為核貸，而令上訴
    人嗣後須負保證之責，爰以其對被上訴人所得請求之侵權行
    為損害賠償債權為抵銷等語，惟此為被上訴人所否認。查依
    被上訴人銀行授信規則第17條規定：「客戶向本行（即被上
    訴人）申請授信時，應覓具殷實可靠之保證人立保。其人數
    無擔保授信以二人以上，擔保授信以一人以上為原則（見本
    院卷第70頁），已難遽認上訴人抗辯本件被上訴人須有連帶
    保證人三人始為核貸乙節為真。且本件己經上訴人與謝錫明
    、林明彰書立系爭保證書，自始即已有三位保證人，要不論
    事後張康爵有無為保證之意而有影響，從而本件張康爵之簽
    名、蓋章縱屬偽造，亦難謂被上訴人員工果有上訴人指摘之
    偽造文書行為或對上訴人有何侵權行為可言。是上訴人上開
    抵銷抗辯，洵無足採。
  (五)綜上，系爭保證契約既為未定期限最高限額連帶保證契約，
    上訴人復未於零點壹公司92年7 月借款到期前終止系爭保證
    契約，且系爭保證契約亦無違反強制規定，自屬有效。職是
    ，零點壹公司積欠被上訴人上開本金、利息、違約金，既未
    超逾系爭保證契約最高限額5 百萬元，上訴人自應就該借款
    負連帶保證責任。
六、綜上所述，上訴人既仍須就零點壹公司於92年7月21日所為2
    百萬元借款負連帶保證之責，從而，被上訴人依連帶保證法
    律關係，請求上訴人與零點壹公司、謝錫明、林明彰連帶給
    付其2百萬元，及自93年1月17日起至清償日止按年息6.404%
    計算之利息，並自93年2月18日起至清償日止，其逾期在6個
    月以內者，按上開利率10%，逾期超過6個月者，超過部分按
    上開利率20% 計算之違約金，為有理由，應予准許。是原審
    判命上訴人如數給付，並依兩造聲請分別為准、免假執行之
    宣告，於法並無不合。上訴意旨指摘原判決不當，求予廢棄
    改判，為無理由，應予駁回。
七、本件事證已臻明確，兩造其餘主張及攻擊防禦方法，經核對
    本件判決結果無影響，爰不逐一論述，附此敘明。
據上論結，本件上訴為有理由，依民事訴訟法第449條第1項、第
78條，判決如主文。
中　　華　　民　　國　　94　　年　　5 　　月　　31　　日
  　　　　　　　　民事第十六庭  審判長法　官  黃騰耀
　　　　　　　　　　　　　　　　      法　官  郭松濤
　　　　　　　　　　　　　　　　      法　官  黃莉雲
正本係照原本作成。
如不服本判決，應於收受送達後20日內向本院提出上訴書狀，其
未表明上訴理由者，應於提出上訴後20日內向本院補提理由書狀
（均須按他造當事人之人數附繕本）上訴時應提出委任律師或具
有律師資格之人之委任狀；委任有律師資格者，另應附具律師資
格證書及釋明委任人與受任人有民事訴訟法第466條之1第1 項但
書或第二項（詳附註）所定關係之釋明文書影本。
中　　華　　民　　國　　94　　年　　6 　　月　　1 　　日
　　　　　　　　　　　　　　　　　　　書記官  秦仲芳
附註：
民事訴訟法第466條之1（第1項、第2項）：
對於第二審判決上訴，上訴人應委任律師為訴訟代理人。但上訴
人或其他法定代理人具有律師資格者，不在此限。
上訴人之配偶、三親等內之血親、二親等內之姻親，或上訴人為
法人、中央或地方機關時，其所屬專任人員具有律師資格並經法
院認為適當者，亦得為第三審訴訟代理人。
得上訴
